【裁判字號】    97,訴,1350
【裁判日期】    980218
【裁判案由】    確認股東關係存在
【裁判全文】
臺灣臺南地方法院民事判決              97年度訴字第1350號
原      告  乙○○
被      告  鼎立國際企業股份有限公司
訴訟代理人  李春錦律師
兼法定代理  丁○○
人
被      告  丙○○
            戊○○○○○○
            甲○○
上列當事人間請求確認股東關係存在事件，經本院於民國98年2
月4日言詞辯論終結，判決如下：
    主  文
被告甲○○與被告丙○○、丁○○及馮鈺琄間就被告鼎立國際企
業股份有限公司股份，各為三萬八千股、六萬八千九百九十五股
及八萬股之股權讓與行為應予撤銷。
被告甲○○應將上開股權登記予以塗銷，回復登記為被告丙○○
三萬八千股、被告丁○○六萬八千九百九十五股、被告馮鈺琄八
萬股。
原告其餘之訴駁回。
訴訟費用新台幣壹萬玖仟伍佰壹拾元由被告負擔。
    事實及理由
一、按訴狀送達後，原告不得將原訴變更或追加，但請求之基礎
    事實同一者，不在此限，民事訴訟法第二百五十五條第一項
    第二款定有明文。本件原告起訴時以鼎立國際企業股份有限
    公司（以下簡稱鼎立公司）及前任股東丁○○、丙○○、戊○○○○○○為被告，主張確認被告丁○○、丙○○、戊○○○○○○與被告鼎立公司股東關係存在，嗣又追加鼎立公
    司現任股東甲○○為被告，主張被告甲○○與被告丁○○等
    三人間之股份轉讓，係詐害債權行為，應予撤銷，其請求之
    基礎事實堪認同一，揆諸前開說明，核無不合，應予准許。
    被告鼎立公司抗辯其並不同意原告追加甲○○為被告，本件
    追加為不合法云云，並無足取。
二、本件被告丁○○、丙○○、戊○○○○○○、甲○○經合法
    通知，未於言詞辯論期日到場，核無民事訴訟法第三百八十
    六條所列各款情形，爰依原告之聲請，由其一造辯論而為判
    決。
三、原告起訴主張：（一）原告與被告丙○○、丁○○、馮鈺琄
    等人因移轉土地所有權等事件，經台灣高等法院96年度重上
    更(一)字第52號判決及最高法院97年度台上字第1431號判決確
    定，被告丙○○、丁○○、馮鈺琄等人應連帶給付原告新台
    幣22,762,452元。原告乃依法聲請強制執行被告丙○○、丁○○、馮鈺琄等人之財產，而執行被告丙○○、丁○○、馮
    鈺琄等人對被告鼎立國際企業股份有限公司（以下簡稱鼎立
    公司）之股份、股金債權，並經鈞院執行處核發執行命令，
    未料鼎立公司竟聲明異議。然依被告丙○○、丁○○、馮鈺
    琄等人96年度財產所得資料，被告丙○○、丁○○、馮鈺琄
    等人有投資被告鼎立公司，被告鼎立公司聲明異議表示被告
    丙○○、丁○○、馮鈺琄等人對其無出資額，即應由被告等
    人負舉證責任。（二）先位之訴部分：依據被告提出之股東
    名簿，被告丙○○、丁○○、馮鈺琄於94年11月30日各持有
    鼎立公司股份38,000股、68,995股及80,000股，被告三人96
    年財產資料清單上其三人持有鼎立公司之股份亦為38,000股
    、68,995股及80,000股，然至97年4月16日上開股份卻全部
    登記予被告甲○○，被告鼎立公司亦不否認被告甲○○持有
    之股份其中186,995股係受讓自被告丙○○、丁○○、馮鈺
    琄等三人，惟丁○○仍擔任董事長，馮鈺琄則任監察人（0
    股），顯見其股權移轉無非係躲避債務，避免其股份遭原告
    執行所為之通謀虛偽之意思表示。依民法第87條其轉讓之行
    為無效，被告丙○○、丁○○、馮鈺琄等人應以股份所有權
    人請求回復股權登記，原告並依民法第242條之規定代位行
    使權利。爰先位聲明：１確認被告丙○○、丁○○、馮鈺琄
    與被告甲○○間就被告鼎立國際企業股份有限公司之股份各
    38,000股、68,995股及80,000股間轉讓之原因關係、股權讓
    與之準物權行為無效。２被告甲○○應將上開股權登記予以
    塗銷，回復登記為丙○○38,000股、丁○○68,995股、馮鈺
    琄80,000股。３確認被告丙○○、丁○○、馮鈺琄與鼎立國
    際企業股份有限公司間股東關係存在。（三）備位之訴部分
    ：被告丙○○等人迄今並未提出其轉讓系爭股份予被告甲○○之對價證明，若非通謀虛偽之意思表示，即屬無償或以不
    相當之對價轉讓，故意有害原告之債權，原告依民法第244
    條第1、2項之規定，得請求撤銷之，爰備位聲明：１被告甲○○與丙○○、丁○○及馮鈺琄間就鼎立國際企業股份有限
    公司股份，各為38,000股、68,995股及80,000股之原因關係
    行為、股權讓與之準物權行為均應予撤銷。２被告甲○○應
    將上開股權登記予以塗銷，回復登記為丙○○38,000股、丁○○68,995股、馮鈺琄80,000股。３確認被告丙○○、丁○○、馮鈺琄與鼎立國際企業股份有限公司間股東關係存在。
四、被告鼎立公司則以：（一）查被告丙○○、丁○○、馮鈺琄
    三人於94年11月30日時，原均為被告公司股東，但被告丁○○於95年1月3日將其股份轉讓給被告甲○○。被告丙○○、
    馮鈺琄於95年6月1日將其股份轉讓給被告甲○○，均已向被
    告公司辦理更換名義即所謂「過戶」之手續。因此，原告聲
    請鈞院核發97年8月5日執行命令禁止被告公司就被告丙○○
    、丁○○、馮鈺琄三人對被告公司之出資額為移轉、變更章
    程或其他處分時，被告公司依股東名簿之記載而聲明異議，
    並無「不實」情形。另原告於98年1月23日以民事準備（二
    ）狀主張，被告丙○○、丁○○、馮鈺琄與被告甲○○間，
    就被告公司之股份、股金債權轉讓為通謀虛偽意思表示，而
    為「被告丙○○、丁○○、馮鈺琄與被告甲○○間股權讓與
    無效、被告甲○○應『將股權讓與登記塗銷』、確認被告丙○○、丁○○、馮鈺琄與被告公司間股東關係存在」之先位
    聲明。繼以被告丙○○、丁○○、馮鈺琄與被告甲○○間，
    就被告公司之股份、股金債權轉讓為詐害債權行為，而為「
    被告甲○○與被告丙○○、丁○○、馮鈺琄間股權讓與應予
    撤銷、被告甲○○應『將股權讓與登記塗銷』、確認被告丙○○、丁○○、馮鈺琄與被告公司間股東關係存在」之備位
    聲明。原告上開主張，無異承認被告丙○○、丁○○、馮鈺
    琄與被告甲○○間，就被告公司之股份、股金債權轉讓，已
    辦畢更換名義即所謂「過戶」之手續，被告丙○○、丁○○
    、馮鈺琄已非被告公司股東。（二）次查，原告以98年1月
    23日狀主張，被告丙○○、丁○○、馮鈺琄96年度財產所得
    資料，有投資被告公司之紀錄，然至97年4月16日卻全部登
    記予被告甲○○。惟丁○○仍擔任董事長。馮鈺琄則任監察
    人，顯見其股權移轉無非係躲避債務所為通謀虛偽之意思表
    示。被告丙○○、丁○○、馮鈺琄應以股份所有權人請求回
    復股權登記，原告並依民法第242條規定代位行使權利而為
    先位聲明之請求。及被告丙○○、丁○○、馮鈺琄迄未提出
    其轉讓股權予甲○○之對價證明，若非通謀虛偽意思表示，
    即係民法第244條第1項、第2項之詐害原告債權行為，原告
    得請求撤銷之，因而為備位聲明之請求。然原告並未就被告
    丙○○、丁○○、馮鈺琄與甲○○間股權移轉為通謀虛偽意
    思表示，或詐害債權行為之事實，盡其舉證責任，其主張尚
    難認為真實可採。況被告丙○○、丁○○、馮鈺琄與甲○○
    既已辦畢被告公司股東名簿股權轉讓更換名義即所謂「過戶
    」之手續，渠等股權移轉是否為通謀虛偽意思表示，或詐害
    債權行為，係當事人即被告丙○○、丁○○、馮鈺琄與甲○○間股權轉讓行為是否無效、得撤銷，應塗銷被告公司股東
    名簿股權轉讓登記問題。原告提起本件確認被告丙○○、丁○○、馮鈺琄股東關係存在之訴，亦無理由等語資為抗辯。
    並聲明：原告之訴駁回。
五、被告丁○○、丙○○、戊○○○○○○、甲○○未於言詞辯
    論期日到場，亦未提出書狀作何聲明或陳述。
六、兩造不爭執事項：（本院卷，第147~148頁、160頁）
（一）原告與被告丙○○、丁○○及戊○○○○○○間土地所有
      權移轉登記事件之訴訟，經臺灣高等法院於97年2月19 日
      以96年度重上更(一)字第52號判決被告丙○○、丁○○、戊○○○○○○及訴外人馮學源、馮依嵐、馮學圳、馮美女
      、馮美足及馮依萍應連帶給付原告22,762,452元（以下簡
      稱系爭債務），上訴後，經最高法院於97年7月3日以97年
      度台上字第1431號判決上訴駁回確定在案。
（二）原告對被告丙○○、丁○○及戊○○○○○○及訴外人馮
      學源、馮依嵐、馮學圳、馮美女、馮美足及馮依萍之強制
      執行事件，前由臺灣臺北地方法院囑託本院以97年8月5日
      南院雅97執助公字第858號執行命令，禁止被告丙○○、
      丁○○及戊○○○○○○在被告鼎立國際企業股份有限公
      司之股權（股份）為移轉或其他處分，並禁止被告鼎立國
      際企業股份有限公司就上開出資額（股票、股金）為移轉
      、變更章程或其他處分。
（三）被告鼎立國際企業股份有限公司於97年8月12日對本院97
      年8月5日南院雅97執助公字第858號執行命令聲明異議。
（四）經濟部以97年4月16日經授中字第09732088840號函，准予
      被告鼎立國際企業股份有限公司董事監察人變更登記為董
      事長丁○○（持有股份0）、董事洪敏力（持有股份203,0
      05股）、董事鄭春福（持有股份0股）及監察人馮鈺琄（
      持有股份0股）。
（五）被告丙○○、被告丁○○、被告戊○○○○○○分別轉讓
      被告鼎立公司之股份各38,000股、68,995股、80,000股予
      被告甲○○。
（六）以上事實，有原告提出之被告財產所得資料為證、並據本
      院依職權向經濟部中部辦公室函調鼎立公司設立及歷次變
      更登記相關資料為證，且有臺灣高等法院於97年2 月19日
      以96年度重上更(一)字第52號歷審卷及97年執助字第858號
      執行卷可資佐憑，復為兩造所不爭，堪信為真實。
七、兩造爭執事項：
（一）本件原告為訴之追加被告甲○○為本件當事人，是否合於
      民事訴訟法第255條的規定？
（二）先位之訴部分：
      被告丁○○、被告丙○○、被告戊○○○○○○、被告甲○○間，就被告鼎立國際企業股份有限公司股份之轉讓，
      有無通謀虛偽之情事？
（三）備位之訴部分：
    １被告丁○○、被告丙○○、被告戊○○○○○○、被告甲○○間就被告鼎立國際企業股份有限公司股份之轉讓是無
      償行為或是有償行為或是借名登記？原告能否主張依民法
      第244條第一項或第二項撤銷？
    ２本件對被告鼎立國際企業股份有限公司而言，原告起訴請
      求確認被告丁○○、被告丙○○、被告戊○○○○○○與
      被告鼎立國際企業股份有限公司間股東關係存在，有無即
      受確認判決法律上利益？
八、茲就上開兩造爭執事項，分述本院得心證理由如下：
（一）本件原告為訴之追加被告甲○○為本件當事人，是否合於
      民事訴訟法第255條的規定？
      本件原告於起訴後復追加被告甲○○為本件當事人，核與
      民法第255條第1項第2款不悖，已如上述。
（二）先位之訴部分：
      被告丁○○、被告丙○○、被告戊○○○○○○、被告甲○○間，就被告鼎立司股份之轉讓，有無通謀虛偽之情事
      ？
    １按「表意人與相對人通謀而為虛偽意思表示者，其意思表
      示無效。但不得以其無效對抗善意第三人。」，民法第87
      條第1項定有明文。復按「第三人主張表意人與相對人通
      謀而為虛偽意思表示者，該第三人應負舉證之責」，最高
      法院著有48年台上字第29號判例可參。
    ２查本件被告丙○○、丁○○、戊○○○○○○分別轉讓被
      告鼎立公司之股份各38,000股、68,995股、80,000股予被
      告甲○○，原告主張有通謀虛偽意思表示，並未能提出任
      何證據以資證明其主張為真，揆諸上開最高法院見解，應
      認原告未善盡舉證責任，其此部分之主張即無足採。原告
      不能以被告丙○○、丁○○、戊○○○○○○等三人將其
      在鼎立公司之股份移轉登記予被告甲○○之事實，即遽謂
      被告丙○○、丁○○、戊○○○○○○與被告甲○○間之
      股份轉讓行為通謀虛偽意思表示。原告主張被告丁○○於
      鼎立公司擔任董事長，馮鈺琄則任監察人，顯見其股權移
      轉無非係躲避債務，避免其股份遭原告執行所為之通謀虛
      偽之意思表示。依民法第87條其轉讓之行為無效云云，並
      無足取，是以原告主張被告丙○○、丁○○、馮鈺琄等人
      應以股份所有權人請求回復股權登記，原告並依民法第
      242條之規定代位行使權利一節，亦屬無據，不應准許。
      從而，原告先位聲明主張：１確認被告丙○○、丁○○、
      馮鈺琄與被告甲○○間就被告鼎立國際企業股份有限公司
      之股份各38,000股、68,995股及80,000股間轉讓之買賣原
      因關係、股權讓與之準物權行為無效。２被告甲○○應將
      上開股權登記予以塗銷，回復登記為丙○○38,000股、丁○○68,995股、馮鈺琄80,000股。３確認被告丙○○、丁○○、馮鈺琄與鼎立國際企業股份有限公司間股東關係存
      在等語，於法即有未合，不應准許。
（三）備位之訴部分：
    １被告丁○○、丙○○、戊○○○○○○與被告甲○○間就
      被告鼎立公司股份之轉讓是無償行為或是有償行為或是借
      名登記？原告能否主張依民法第244條第一項或第二項撤
      銷？
    (1)原告主張被告丁○○、丙○○、戊○○○○○○與被告甲○○間就被告鼎立公司之股份轉讓是無償行為一節，為被
      告鼎立公司訴訟代理人所否認，並辯稱：「被告間之股份
      轉讓，只是為了節稅（所為之）借名登記再回復原狀，既
      不是有償，也不是無償，沒有詐害債權之問題。」云云。
      按當事人約定，一方（借名者）經他方（出名者）同意，
      而就屬於一方現在或將來之財產，以他方之名義，登記為
      所有人或其他權利人，即為借名契約。在現行法下，借名
      契約乃無名契約，依私法自治原則，當事人基於特定目的
      而訂立借名契約，自無不可。查：被告公司92年間設立
      時，本即是由被告甲○○與訴外人洪敏力二人共同出資，
      唯因被告甲○○當時於公立學校任教，不能經營商業，乃
      將股權登記於被告丁○○名下，並委由被告丁○○為負責
      人。94年11月30日被告甲○○、訴外人洪敏力二人將股
      權分散登記。其中，訴外人洪敏力將其名下大部分股權，
      分別登記為訴外人洪千涵、洪啟倫名下；被告甲○○將被
      告丁○○名下大部分股權，分別登記為被告馮鈺琄、訴外
      人鄭春福、李士杰、被告丙○○名下。95年1月3日，被
      告丁○○名下剩餘股權，登記為被告甲○○名義。95年
      3月27日，訴外人洪敏力將訴外人洪啟倫名下股權，變更
      登記為訴外人李萍芳名下。95年6月1日被告馮鈺琄、丙○○將其名下股權，登記為被告甲○○名義。95年9月1
      日訴外人洪千涵、李萍芳將名下股權，登記為訴外人洪敏
      力名義。95年12月26日，因公司盈餘不佳，被告甲○○
      乃將訴外人鄭春福、李士杰名下股權，登記為自己名義等
      情，業據原告陳明在卷，亦有鼎立公司股東名簿可稽（本
      院卷，第62頁），被告鼎立公司固主張被告甲○○將其所
      持有鼎立公司股份係借用被告丁○○、丙○○、戊○○○○○○等人名借名義登記云云，惟其無法提出任何證據以
      證明被告丁○○、丙○○、戊○○○○○○與被告甲○○
      間確有約定「屬於一方現在或將來之財產，以他方之名義
      ，登記為所有人或其他權利人」之借名契約存在。被告鼎
      立公司徒然主張本件股份轉讓係借名登記再回復原狀云云
      ，並無可採。
    (2)按「債務人所為之無償行為，有害及債權者，債權人得聲
      請法院撤銷之。」民法第244條第1項定有明文。本件被告
      丁○○、丙○○、戊○○○○○○將鼎立公司股份轉讓予
      被告甲○○因被告無法舉證有借名契約存在，其雙方當事
      人間又查無對價關係，是其股份之移轉，係一無償行為，
      應可確定。次按債權人之撤銷權之成立，無償行為，只須
      有客觀要件，即須有債務人之無償行為，須其行為有
      害於債權即可。此與有償行為並須有主觀要件不同，蓋債
      務人於資力薄弱之時，猶為無償行為，有害於債權，甚為
      明顯，且受益之人雖經撤銷，亦不過喪失其無償所得之利
      益，未受積極之損害，故與其保護無償受益之第三人，不
      若保護權利危殆之債權人。查原告與被告丙○○、丁○○
      及戊○○○○○○間土地所有權移轉登記事件之訴訟，經
      臺灣高等法院於97年2月19日以96年度重上更(一)字第52 號
      判決被告丙○○、丁○○、戊○○○○○○及訴外人馮學
      源、馮依嵐、馮學圳、馮美女、馮美足及馮依萍應連帶給
      付原告22,762,452元，上訴後，經最高法院於97年7月3日
      以97年度台上字第1431號判決上訴駁回確定在案，業據本
      院依職權調閱上開民事卷宗核閱無訛，查被告丙○○、丁○○、戊○○○○○○係訴外人馮文秀之繼承人，其等對
      原告之前揭債務係因對訴外人馮文秀繼承而來，訴外人馮
      文秀係於92年6月17日死亡，業據前案判決有臺灣高等法
      院於96年度重上更(一)字第52號認定在案，並有戶籍謄本及
      繼承系統表附於台灣台北地方法院93年度重訴字第8號卷
      可稽，被告丁○○於繼承債務發生後之95年1月31將名下
      剩餘股權，登記為被告甲○○名義；被告馮鈺琄、丙○○
      亦於繼承發生後之95年6月1日將其名下股權，登記為被告
      甲○○名義，則被告間之股份移轉，顯係於本件債權成立
      後所為之無償行為，至為明確。
    (3)復按債務人所為之行為，須有害債權人之債權或權利，所
      謂有害於債權謂減少債務人之一般財產，而致不能滿足債
      權人，如此債務人之資產狀態，謂之無資力，如何謂之無
      資力，通說見解認為於有害行為時，債務人之他財產不足
      滿足一般債權人之事實為必要。而計算其他資力，債務人
      之信用勞務亦應包括在內，惟有計算上之債務超過尚有未
      足，故以支付不能說為可採。又對於任何債權不能與以滿
      足即可行使撤銷權，不以經強制執行而終未獲滿足為必要
      ，苟有可認為縱為強制執行而難獲滿足之效果時，即得行
      使之。至於如何方法認定，則為事實問題，例如債務人自
      認其無資力，或停止支付皆可為証明方法。又有害於債權
      之事實，須債務人行為與無資力之發生有相當因果關係，
      債權人行使撤銷權時，須債務人在無資力之狀態，又須無
      償行為客觀的有害債權。查被告丁○○、丙○○、戊○○○○○○對所積欠之系爭債務，自97年7月22日原告向台
      灣台北地方法院聲請強制執行時起均未支付（聲請執行金
      額4,267,960元），應認被告丁○○、丙○○、戊○○○○○○已達無資力狀態。又被告丙○○九十六年度之所得
      有股利519元；財產有汽車二部、投資一筆，財產總額380
      ，000元、被告丁○○九十六年度則有利息所得三筆，共3
      36,216元；並有投資一筆為689,590元、被告戊○○○○○○九十六年度則有股利三筆、獎金一筆，共4,843元，
      有稅務電子閘門所得調件明細表可稽（本院卷，第117~11
      8、124、130頁），是其三人之資產總額為1,411,168元，
      不論係臺灣高等法院於97年2月19日以96年度重上更(一)字
      第52號判決被告應連帶給付之金額（22,762,452元）抑或
      原告向台灣台北地方法院聲請強制執行之金額（4,267,96
      0元），均不足以清償遠甚。則被告丁○○、丙○○、戊○○○○○○及被告甲○○間之上開股份移轉行為有害原
      告之債權，至為明確，原告聲請撤銷即屬合法。則原告備
      位聲明請求：被告甲○○與被告丙○○、丁○○及馮鈺
      琄間就鼎立國際企業股份有限公司股份，各為38,000股、
      68,995股及80,000股之股權讓與行為應予撤銷。被告甲○○應將上開股權登記予以塗銷，回復登記為丙○○38,0
      00股、丁○○68,995股、馮鈺琄80,000股，於法有據，應
      予准許。
    ２本件對被告鼎立國際企業股份有限公司而言，原告起訴請
      求確認被告丁○○、被告丙○○、被告戊○○○○○○與
      被告鼎立國際企業股份有限公司間股東關係存在，有無即
      受確認判決法律上利益？
      所謂即受確認判決之法律上利益，係指法律關係之存否不
      明確，原告主觀上認其在法律上之地位有不安之狀態存在
      ，而且此種不安之狀態，能以確認判決將之除去者而言。
      查本件被告丁○○、丙○○、戊○○○○○○及被告甲○○間之上開股份移轉行為有害原告之債權，業據原告聲請
      撤銷，本院並准許原告關於「被告甲○○應將上開股權登
      記予以塗銷，回復登記為丙○○38,000股、丁○○68,995
      股、馮鈺琄80,000股」之請求，則被告丁○○、丙○○、
      戊○○○○○○與被告鼎立公司之股東關係，於被告甲○○與被告丁○○、丙○○、戊○○○○○○間股權關係回
      復登記後，即當然回復，被告丁○○、丙○○、戊○○○○○○與被告鼎立公司間之股東關係並無不安之狀態而待
      確認判決除去，被告鼎立公司抗辯原告請求確認被告丁○○、被告丙○○、被告戊○○○○○○與被告鼎立國際企
      業股份有限公司間股東關係存在一節，無即受確認判決法
      律上利益，尚非無據。是以原告備位聲明主張確認被告丁○○、被告丙○○、被告戊○○○○○○與被告鼎立國際
      企業股份有限公司間股東關係存在，於法未合，不應准許
      。
九、綜上所述，原告本於民法第244條第1項之規定提起備位之訴
    請求：被告甲○○與被告丙○○、丁○○及馮鈺琄間就鼎
    立國際公司股份，各為38,000股、68,995股及80,000股之股
    權讓與行為應予撤銷。被告甲○○應將上開股權登記予以
    塗銷，回復登記為丙○○38,000股、丁○○68,995股、馮鈺
    琄80,000股，洵屬正當，應予照准。另原告請求確認被告丁○○、被告丙○○、被告戊○○○○○○與被告鼎立公司間
    股東關係存在一節，因無受確認判決法律上之利益，尚非正
    當，不應准許。
十、因本案事證已臻明確，兩造其餘主張陳述及所提之證據，均
    毋庸再予審酌，附此敘明。
十一、本件訴訟費用為19,513元（裁判費19,513元），爰依民事
      訴訟法第79條、第87條第1項，裁判如主文所示。
十二、結論：原告之訴一部有理由，一部無理由，依民事訴訟法
      第385條第1項前段、第79條、第87條第1項，判決如主文
      。
中    華    民    國    98    年    2     月    18    日
                      民事第一庭法  官  孫玉文
以上正本係照原本作成。
如對本判決上訴，須於判決送達後20日內向本院提出上訴狀。
中    華    民    國    98    年    2     月    18    日
                                書記官  蘇玟心


司法院資訊處製作；財團法人民間司法改革基金會備份。
